【裁判字號】    89,台上,1083
【裁判日期】    890511
【裁判案由】    土地所有權移轉登記等
【裁判全文】
最高法院民事判決                              八十九年度台上字第一○八三號
    上 訴 人  乙○○
              甲○○
              丁○○
    被上訴人  丙○○
右當事人間請求土地所有權移轉登記等事件，上訴人對於中華民國八十八年九月二十
二日台灣高等法院第二審更審判決（八十八年度上更(三)字第二○九號），提起上訴，
本院判決如左：
    主  文
原判決廢棄，發回台灣高等法院。
    理  由
本件被上訴人主張：坐落台北縣新店市○○○段十四張小段一○六地號、一○七地號
、一○七－一地號、一○七－二地號（現改為新店市○○段二二二地號、二二四地號
、二六八地號、二六六地號）四筆土地（下稱系爭土地），係伊父劉永（即上訴人
甲○○、丁○○之祖父，乙○○之公公）生前於民國四十一年間出資購買而信託登記
在其長子劉新田（即上訴人甲○○、丁○○之父、乙○○之夫）名下。嗣劉永於五
十二年三月二十三日死亡，其餘繼承人均拋棄繼承，由伊單獨繼承。受託人劉新田於
七十七年八月十三日死亡，其繼承人計有上訴人及劉金桃、劉金治、劉明珠、劉秋芬
等七人，上開一○六地號、一○七地號二筆土地登記為上訴人甲○○、丁○○名義，
應有部分各為二分之一；一○七－一地號、一○七－二地號二筆土地登記為上訴人乙
○○名義。受託人劉新田既已死亡，信託關係應即終結，上訴人為劉新田之繼承人自
應負保管之責，並應於伊請求返還時返還等請，求為命上訴人甲○○、丁○○將一○
六地號、一○七地號二筆土地所有權移轉登記與伊及乙○○將一○七－一地號、一○
七－二地號二筆土地所有權移轉登記與伊之判決。詎丁○○竟於八十七年九月間將一
○六地號土地應有部分二分之一出售與訴外人高林雅孃；甲○○、丁○○於八十七年
五月間將一○七地號土地全部售與訴外人趙信宏，致給付不能，均可歸責於上訴人，
上訴人應負債務不履行之損害賠償責任，爰依民事訴訟法第二百五十五條第一項第三
款規定，就此部分為訴之變更，求為命上訴人丁○○給付伊新台幣（下同）四千九百
零八萬元；甲○○、丁○○給付伊八千四百四十六萬元之判決。
上訴人則以：系爭土地係劉新田出資購買，並非劉永信託登記在劉新田名下，且被
上訴人非劉永之惟一繼承人，其所主張之保管信託物返還請求權亦已罹於時效而消
滅。又系爭土地均為田地，被上訴人無自耕能力，依法不得請求土地所有權移轉登記
等語，資為抗辯。
原審以：被上訴人依信託之法律關係訴請上訴人甲○○、丁○○將一○六地號、一○
七地號二筆土地所有權移轉登記與伊及乙○○將一○七－一地號、一○七－二地號二
筆土地所有權移轉登記與伊之判決。於訴訟繫屬中，因丁○○將一○六地號土地應有
部分二分之一售與高林雅孃；甲○○、丁○○將一○七地號土地全部售與趙信宏，致
給付不能，均可歸責於上訴人，上訴人應負債務不履行之損害賠償責任，爰依民事訴
訟法第二百五十五條第一項第三款規定，就此部分為訴之變更，求為命上訴人丁○○
給付伊四千九百零八萬元；甲○○、丁○○給付伊八千四百四十六萬元之判決，核無
不合，應予准許。查系爭土地係被上訴人之父劉永生前於四十一年間出資購買而信
託登記在上訴人之被繼承人劉新田名下，嗣劉永於五十年三月二十三日死亡，其餘
繼承人均拋棄繼承，由劉新田單獨繼承等情，業經證人即被上訴人及劉新田之胞弟劉
新山及被上訴人及劉新田之母劉林玉葉之乾女兒潘姵蓉證述屬實，並有被上訴人與劉
新田、劉新山於七十六年九月一日所訂立之協議書及被上訴人、劉新山與劉新田之繼
承人於七十八年一月十七日所訂立之協議書可稽，足證系爭土地係屬劉永所有而信
託登記在劉新田名下。上訴人雖辯稱：伊之被繼承人劉新田於二十七年起即在經濟部
商品檢驗局工作，至四十一年買受系爭土地時，歷時十六年，已有資力購買系爭土地
云云，但為被上訴人所否認，而上訴人未能舉證以實其說，所辯要無足取。次查本件
信託關係於劉新田在七十七年八月十三日死亡時即告終結，上訴人為劉新田之繼承人
，因系爭土地登記在其名下，而負有移轉信託物所有權之義務，被上訴人對之提起所
有權移轉之訴，並無不合。又信託人劉永於五十二年三月二十三日死亡，十五年之
消滅時效期間應自此起算，至六十七年間已滿十五年，惟劉新田於死亡前之七十六年
九月一日在被上訴人、潘姵蓉、劉林玉葉及劉新山面前承認系爭土地為劉永所有而
信託登記於其名下，顯已拋棄時效已完成之利益，應即恢復完成前之狀態，上訴人自
不得再以時效業經完成為由而拒絕給付。上訴人雖辯稱：劉永係於五十二年三月二
十三日死亡，而被上訴人遲至五十六年十二月十三日及五十七年四月二十七日始行辦
理繼承登記，足見其餘繼承人並非於劉永死亡後七日內同意拋棄繼承並簽具書面證
明。況劉永名下，現尚有新店市○○○段十四張小段二○地號等五筆土地之遺產，
果被上訴人係劉永之唯一繼承人，何以迄今仍未辦妥繼承登記。縱認其餘繼承人於
被上訴人辦理系爭土地繼承登記時，曾同意拋棄繼承，但距劉永死亡時已達四、五
年之久，顯逾民法第一千一百七十四條第二項所定拋棄繼承應於繼承人知悉其得繼承
時起二個月內為之之期限，其拋棄應不生效力云云。惟有關被上訴人辦理繼承登記之
資料，雖因逾保存年限，業經銷燬，而無從查考，然依土地登記規則第四十四條第一
項第五款規定，申請繼承登記，繼承人如有拋棄繼承，應檢附拋棄繼承權有關文件，
其向他繼承人表示拋棄者應加附印鑑證明。準此以觀，劉永之遺產本應由其全體繼
承人繼承，但既僅由被上訴人一人辦理繼承登記，足見其餘繼承人已依上開規定檢具
相關文件拋棄繼承甚明。證人劉新山之證述情節與此相符，具見被上訴人主張劉永
死亡後，其餘之繼承人均於知悉其得為繼承時起二個月內拋棄繼承權，由伊一人單獨
繼承云云，堪予信為真實。按農地繼承人部分不能自耕者，於遺產分割時，應將農地
分歸自耕者繼承之，其不能按應繼分分割者依協議補償之，農地繼承人均無耕作能力
者應於繼承開始後一年內將繼承之農地出賣與有耕作能力之人，土地法第三十條之一
定有明文。可見無自耕能力之農地繼承人繼承農地時，僅須於繼承開始後一年內出賣
與有耕作能力之人即可，並不影響其繼承之權利。況一○七－一地號、一○七－二地
號二筆土地已編為都市計劃住宅區用地，不須自耕能力證明等情，有台北縣新店市公
所函可按，上訴人所辯被上訴人無自耕能力，不得請求伊移轉耕地所有權云云，尚非
可採。復查證人劉林玉葉在台灣高等法院七十九年度重上字第二一○號兩造間租佃爭
議事件中證稱：系爭土地是公家出錢，先登記長子劉新田名義，如有續買，再登記二
、三子之名字云云，係以台語作證，「公家」之真意係指一家之主劉永出資購買之
意，核與國語「公家」係指「大家」之意有別。足見上訴人所辯系爭土地非由劉永
一人出資所購，要屬誤會。末查被上訴人主張：伊起訴請求上訴人移轉系爭土地所有
權登記，於訴訟繫屬中，因丁○○將一○六地號土地應有部分二分之一，面積二千四
百五十四平方公尺售與高林雅孃；甲○○、丁○○將一○七地號土地全部，面積四千
二百二十三平方公尺售與趙信宏，致給付不能，均可歸責於上訴人，上訴人就此部分
應負債務不履行之損害賠償責任，因情事變更，改依起訴時之公告現值每平方公尺二
萬元為計算標準，請求上訴人丁○○賠償伊四千九百零八萬元；上訴人甲○○、丁○
○賠償伊八千四百四十六萬元等情，有土地謄本可稽，並為上訴人所不爭，自堪採信
。從而被上訴人依信託及債務不履行之法律關係，請求：(一)、上訴人甲○○將一○六
地號土地應有部分二分之一（原判決誤書為全部）所有權移轉登記與伊；(二)、上訴人
丁○○給付伊四千九百零八萬元；(三)、上訴人甲○○、丁○○給付伊八千四百四十六
萬元；(四)、上訴人乙○○將一○七－一地號、一○七－二地號二筆土地所有權移轉登
記與伊，即屬正當，應予准許。爰將第一審就被上訴人請求上訴人甲○○將一○六地
號土地應有部分二分之一所有權移轉與伊及乙○○將一○七－一地號、一○七－二地
號二筆土地所有權移轉登記與伊部分所為被上訴人敗訴之判決廢棄，改判如其所聲明
，並命上訴人丁○○給付被上訴人四千九百零八萬元及命上訴人甲○○、丁○○給付
被上訴人八千四百四十六萬元。
查劉永之部分遺產登記為被上訴人一人所有之原因實有多端，除其餘繼承人拋棄繼
承之原因外，其他如本於協議分割遺產或經其餘繼承人之同意等亦屬之。被上訴人辦
理繼承登記之資料既已逾保存年限而經銷燬，則被上訴人究係憑何資料而為繼承登記
已無從查考，尚難僅憑劉永之部分遺產已登記為被上訴人一人所有之事實，推斷其
餘繼承人已於知悉其得繼承起二個月內拋棄繼承權。原審為相反之認定，已有可議。
次查上訴人在事實審辯稱：劉林玉葉在台灣高等法院七十九年度重上字第二一○號兩
造間租佃爭議事件中證稱：系爭土地是公家出錢，先登記長子（即劉新田）名義，如
有續買，再登記二、三子（即被上訴人及劉新山）之名字云云，依登記之次序言，應
係贈與而非信託等語（見二審更(三)卷四○至四一頁），攸關被上訴人得否依信託之法
律關係請求上訴人返還信託物，自屬重要之防禦方法，原審未於判決理由項下說明其
取捨意見，即為不利於上訴人之判決，並有疏略。上訴論旨，指摘原判決不當，求予
廢棄，非無理由。
據上論結，本件上訴為有理由，依民事訴訟法第四百七十七條第一項、第四百七十八
條第一項，判決如主文。
中      華      民      國    八十九    年      五      月     十一     日
                              最高法院民事第五庭
                                  審判長法官  蕭  亨  國
                                        法官  許  朝  雄
                                        法官  陳  淑  敏
                                        法官  葉  勝  利
                                        法官  朱  建  男
      右正本證明與原本無異
                                              書  記  官
中      華      民      國    八十九    年      五      月    二十六    日


司法院資訊處製作；財團法人民間司法改革基金會備份。
